臺灣基隆地方法院基隆簡易庭民事判決
111年度基簡字第328號
原      告  吳語蓁  
訴訟代理人  陳明宗律師
複代理人    王振屹律師
被      告  余宗能  


            余宗信  

            余美女  

            余美珠  

            余政儒  


上列當事人間分割共有物等事件，本院於民國111年6月1日言詞
辯論終結，判決如下：
    主  文
兩造共有如附表一「分割標的」欄所示之不動產應予變價分割，
所得價金由兩造按附表二「應有部分比例」欄所示比例分配。
訴訟費用新臺幣壹仟玖佰玖拾元，由兩造按附表二「訴訟費用分
擔比例」欄所示之比例負擔。
    事實及理由
一、被告余宗能、余宗信、余美女、余美珠、余政儒等人經合法
    通知，未於言詞辯論期日到場，核無民事訴訟法第386條各
    款所列情形，爰依民事訴訟法第436條第2項、第385條第1項
    前段之規定，准原告之聲請，由其一造辯論而為判決。
二、原告起訴主張略以：兩造共有如附表1「分割標的」欄所示
    之土地及建物，共有人均相同，應有部分比例均如前開附表
    「應有部分比例」欄所示。上揭不動產並非不能分割，共有
    人間亦無不能分割之協議。前開不動產之共有人為6人，應
    有部分比例不一，而建物與所坐落土地亦不宜以不同方式分
    割，建物依其現狀及使用方式顯無法按各共有人之應有部分
    比例強行分割，故原物分割顯有困難。而前揭不動產如採變
    價分割之方式，除有利於所有權之整併外，亦可增進物之利
    用與市場價值，為此，爰依民法第823條、第824條第2項第2
    款之規定提起本訴，請求准予將前揭不動產以變價方式分割
    ，所得價金由兩造按應有部分之比例分配等語。並聲明：如
    主文第1項所示。
三、被告余宗能、余宗信、余美女、余美珠、余政儒等人經本院
    合法通知，未於言詞辯論期日到場，亦未提出書狀為任何聲
    明及陳述。
四、本院之判斷：
　㈠按各共有人，除法令另有規定外，得隨時請求分割共有物。
    但因物之使用目的不能分割或契約訂有不分割之期限者，不
    在此限；共有物之分割，依共有人協議之方法行之。分割之
    方法不能協議決定，或於協議決定後因消滅時效完成經共有
    人拒絕履行者，法院得因任何共有人之請求，命為下列之分
    配：以原物分配於各共有人。但各共有人均受原物之分配
    顯有困難者，得將原物分配於部分共有人。原物分配顯有
    困難時，得變賣共有物，以價金分配於各共有人；或以原物
    之一部分分配於各共有人，他部分變賣，以價金分配於各共
    有人，民法第823條第1項及第824條第2項分別定有明文。且
    訴求分割共有物之目的，即在消滅共有關係，至於分割之方
    法，或為原物分配或為變賣以價金分配於各共有人，則由法
    院依職權定之，不受當事人聲明之拘束，亦不能僅因不能作
    原物分配，遂將當事人分割之請求駁回。
　㈡本件原告主張如附表1「分割標的」欄所示之不動產為兩造所
    共有，兩造應有部分如附表1「應有部分比例」欄所示，有
    前揭不動產土地建物查詢資料在卷可參，堪信為真。上開不
    動產依物之使用目的並無不能分割之情形，且查無兩造並未
    定有不分割協議之情形；被告余宗能、余宗信、余美女、余
    美珠、余政儒等人經法院通知後始終未到庭陳述，足信上開
    不動產之分割方法難以協議，是原告依上開規定，請求以裁
    判方式分割系爭建物，洵屬有據。
　㈢再按分割共有物之訴，係就有共有關係之共有物，以消滅共
    有關係為目的，予以分割，使共有人就共有物之一部分單獨
    取得所有權之形成訴訟；裁判分割共有物，屬形成判決，法
    院定共有物之分割方法，固應斟酌當事人之聲明、共有物之
    性質、分割後之經濟效用、各共有人之意願、利害關係，而
    本其自由裁量權為公平合理之分配，但並不受當事人聲明、
    主張或分管約定之拘束（最高法院91年度台上字第728號、8
    9年度台上字第724號、93年度台上字第1797號判決參照）。
  ㈣如附表1編號2所示之建物，坐落在如附表1編號1所示之土地
    上，由於該土地上已有前開建物存在，其基地顯然不能逕自
    予以原物分割，是前揭不動產之分割方法應一致，以避免造
    成將來法律上之爭議；再者，前揭建物為加強磚造3層建築
    物，建物之共有人為6人，建物僅有1個門牌號碼，總面積為
    77.46平方公尺，如依應有部分比例予以分割，除衍生建物
    門牌與出入之問題外，各共有人所能分得之使用面積亦甚小
    ，而難以為通常之使用，更增添法律關係之複雜，反而減損
    各該建物經濟上之利用價值，是依系爭建物之性質，原物分
    割顯有困難。況兩造迄今均未提出原物分割之任何方案可供
    本院審酌，本院審酌前開不動產之現況及性質，並衡以建物
    暨所坐落土地之整體經濟價值、使用效用、當事人之意願，
    認系爭建物以原物分割或分配為其中部分共有人所有，由該
    分得人對其他共有人以價金補償之方式，均不足採，為兼顧
    各共有人間之公平，使兩造分配價值相當，宜採變價分割，
    較為適當。
五、綜上所述，原告依民法第823條第1項、第824條第2項之規定
    ，請求就兩造共有如附表1所示之不動產予以裁判分割，為
    有理由。本院審酌前揭土地、建物之性質、分割後之經濟效
    益、並維護當事人間之公平，認均以變價分割為適當，變價
    所得之價金應依附表2「應有部分比例」欄所示之共有人應
    有部分比例予以分配。
六、本件事證已臻明確，兩造其餘攻擊防禦方法及所提證據，對
    於本件判決結果均不生影響，爰不一一論述，附此敘明。
七、第按因共有物分割、經界或其他性質上類似之事件涉訟，由
    敗訴當事人負擔訴訟費用顯失公平者，法院得酌量情形，命
    勝訴之當事人負擔其一部，民事訴訟法第80條之1定有明文
    。本件分割共有物之訴，核其性質，兩造本可互換地位，原
    告起訴雖於法有據，然被告之應訴乃法律規定所不得不然，
    且本件分割結果，共有人均蒙其利，若由敗訴之被告負擔，
    顯失公允。是以，本院認本件訴訟費用，應參酌兩造分割共
    有物所得之利益及就系爭不動產之應有部分之比例等一切情
    狀，爰就訴訟費用之負擔諭知如主文第2項所示。
據上論結，本件原告之訴為有理由，依民事訴訟法第436條第2項
、第385條第1項前段、第80條之1、第85條第1項但書，判決如主
文。
中　　華　　民　　國　　111 　年　　6 　　月　　15　　日
                  基隆簡易庭法　官　李謀榮　　　　　
以上正本係照原本作成。
對於本件判決如有不服，應於收受送達後20日內向本院提出上訴
書狀，上訴於本院合議庭，並按他造當事人之人數附具繕本。如
委任律師提起上訴者，應一併繳納上訴審裁判費。
中　　華　　民　　國　　111 　年　　6 　　月　　15　　日
                            書記官　顏培容
附表1
編號 分割標的 面積 共有人 權利範圍 1 新北市○○區○○段0000地號土地 84.73平方公尺 余宗能 ¹／₁₈    余宗信 ¹／₁₈    余美女 ¹／₁₈    余美珠 ¹／₁₈    余政儒 ¹／₁₈    吳語蓁 ¹／₁₈ 2 新北市○○區○○段000○號建物（門牌號碼：新北市○○區○○路000○0號3樓） 總面積：77.46平方公尺；層次面積73.08平方公尺；陽台4.38平方公尺 余宗能 ¹／₆    余宗信 ¹／₆    余美女 ¹／₆    余美珠 ¹／₆    余政儒 ¹／₆    吳語蓁 ¹／₆ 
附表2
當事人 應有部分比例 訴訟費用分擔比例 被告余宗能 ¹／₆ ¹／₆ 被告余宗信 ¹／₆ ¹／₆ 被告余美女 ¹／₆ ¹／₆ 被告余美珠 ¹／₆ ¹／₆ 被告余政儒 ¹／₆ ¹／₆ 原告吳語蓁 ¹／₆ ¹／₆